---
title: "피셔 방법"
output: 
  bookdown::html_document2:
    base_format: rmarkdown::html_vignette
bibliography: book.bib
biblio-style: apalike
link-citations: yes
vignette: >
  %\VignetteIndexEntry{07.3 피셔 방법}
  %\VignetteEngine{knitr::rmarkdown}
  %\VignetteEncoding{UTF-8}
---

```{r, include = FALSE}
knitr::opts_chunk$set(
  collapse = TRUE,
  comment = "#>"
)
```

```{r setup, message = FALSE}
library(dmtr)
library(purrr)
library(dplyr)
```


# 데이터

```{r fisher-data-load}
data("binaryclass2")
```

```{r fisher-data-print, echo = FALSE}
knitr::kable(
  binaryclass2,
  align = c('r', 'r', 'r', 'r'),
  caption = '판별분석 학습표본 데이터'
)
```


# 피셔 판별 함수

각 객체는 변수벡터 $\mathbf{x} \in \mathbb{R}^p$와 범주 $y \in \{1, 2\}$로 이루어진다고 하자. 아래는 변수 $\mathbf{x}$의 기대치와 분산-공분산행렬(varinace-covariance matrix)을 나타낸다.

\begin{eqnarray*}
\boldsymbol\mu_1 = E(\mathbf{x} | y = 1)\\
\boldsymbol\mu_2 = E(\mathbf{x} | y = 2)\\
\boldsymbol\Sigma = Var(\mathbf{x} | y = 1) = Var(\mathbf{x} | y = 2)
\end{eqnarray*}

다음과 같이 변수들의 선형조합으로 새로운 변수 $z$를 형성하는 함수를 피셔 판별함수(Fisher's discriminant function)라 한다. 

\begin{equation}
z = \mathbf{w}^\top \mathbf{x} (\#eq:fisher-discriminant-function)
\end{equation}

여기서 계수벡터 $\mathbf{w} \in \mathbb{R}^p$는 통상 아래와 같이 변수 $z$의 범주간 평균 차이 대 변수 $z$의 분산의 비율을 최대화하는 것으로 결정한다.

\begin{equation}
{\arg\!\min}_{\mathbf{w}} \frac{\mathbf{w}^\top ( \boldsymbol\mu_1 - \boldsymbol\mu_2 )}{\mathbf{w}^\top \boldsymbol\Sigma \mathbf{w}} (\#eq:fisher-discriminant-function-coef)
\end{equation}

위 식 \@ref(eq:fisher-discriminant-function-coef)의 해는 

\begin{equation*}
\mathbf{w} \propto \boldsymbol\Sigma^{-1}(\boldsymbol\mu_1 - \boldsymbol\mu_2)
\end{equation*}

의 조건을 만족하며, 편의상 비례상수를 1로 두면 아래와 같은 해가 얻어진다.

\begin{equation}
\mathbf{w} = \boldsymbol\Sigma^{-1}(\boldsymbol\mu_1 - \boldsymbol\mu_2) (\#eq:fisher-discriminant-function-coef-sol)
\end{equation}

실제 모집단의 평균 및 분산을 알지 못하는 경우, 학습표본으로부터 $\boldsymbol\mu_1, \boldsymbol\mu_2, \boldsymbol\Sigma$의 추정치를 얻어 식 \@ref(eq:fisher-discriminant-function-coef-sol)에 대입하는 방식으로 판별계수를 추정한다. 자세한 내용은 교재 [@jun2012datamining] 참조.

Table \@ref(tab:fisher-data-print)에 주어진 학습표본을 이용하여 피셔 판별함수를 구해보도록 하자. 우선 각 범주별 관측수 $n_1, n_2$, 평균벡터 $\hat{\boldsymbol\mu}_1, \hat{\boldsymbol\mu}_2$, 그리고 범주별 표본 분산-공분산행렬 $\mathbf{S}_1, \mathbf{S}_2$를 다음과 같이 구한다.

```{r}
summary_within_group <- group_summary(binaryclass2, class, x1, x2)
print(summary_within_group)
```


위에서 얻은 결과를 이용하여 합동 분산-공분산행렬을 아래와 같이 추정한다.

\begin{equation*}
\hat{\boldsymbol\Sigma} = \mathbf{S}_p = \frac{(n_1 - 1)\mathbf{S}_1 + (n_2 - 1)\mathbf{S}_2}{n_1 + n_2 - 2}
\end{equation*}


```{r}
sigma_hat <- pooled_variance(binaryclass2, class, x1, x2)
print(sigma_hat)
```


위에서 구한 추정치들을 이용하여 아래와 같이 판별함수 계수 추정치 $\hat{\mathbf{w}}$를 구한다. 
\begin{equation*}
\hat{\mathbf{w}} = \hat{\boldsymbol\Sigma}^{-1}(\hat{\boldsymbol\mu}_1 - \hat{\boldsymbol\mu}_2) 
\end{equation*}

```{r}
mu_hat <- map(summary_within_group, ~ .[["mean"]])
w_hat <- solve(sigma_hat) %*% as.matrix(mu_hat[[1]] - mu_hat[[2]], ncol = 1L)
print(w_hat)
```


## 분류 규칙

피셔 판별함수에 따른 분류 경계값은 학습표본에 대한 판별함수값의 평균으로 아래와 같이 구할 수 있다.

\begin{equation*}
\bar{z} = \frac{1}{N} \sum_i^N \hat{\mathbf{w}}^\top \mathbf{x}_i
\end{equation*}

```{r}
z_mean <- sum(w_hat * (binaryclass2 %>% select(x1, x2) %>% summarize_all(mean)))
print(z_mean)
```

위 결과를 통해, 분류규칙은 다음과 같이 주어진다.

- $\hat{\mathbf{w}}^\top \mathbf{x} \ge \bar{z}$ 이면, $\mathbf{x}$를 범주 1로 분류
- $\hat{\mathbf{w}}^\top \mathbf{x} < \bar{z}$ 이면, $\mathbf{x}$를 범주 2로 분류

```{r}
class_level <- attr(summary_within_group, "group")

prediction_df <- binaryclass2 %>%
  mutate(
    z = w_hat[1] * x1 + w_hat[2] * x2,
    .pred_class = factor(
      if_else(z >= z_mean, class_level[1], class_level[2]), 
      levels = class_level
    )
  )
```


```{r fisher-da-result, echo = FALSE}
knitr::kable(
  prediction_df,
  align = c('r', 'r', 'r', 'r', 'r', 'r'),
  caption = '학습표본에 대한 피셔 분류 결과'
)
```

위 결과 객체 `r prediction_df %>% filter(class != .pred_class) %>% pull(id) %>% paste(collapse = ", ")`가 오분류된다.





